臺灣臺中地方法院民事判決           98年度重訴字第460號
原      告  黃石義
訴訟代理人  武燕琳    律師
複代理人    許冰茹
被      告  黃石德
訴訟代理人  盧坤金
被      告  黃進忠
            黃進添
            黃進財
            葉黃明珠
被      告  黃俊穎
訴訟代理人  黃張素鳳
上5人共同
訴訟代理人  劉建成    律師
複代理人    王沐蘭
            黃秀玉
上當事人間請求分割共有物事件，本院於中華民國100年5月27日
言詞辯論終結，判決如下：
    主  文
兩造共有坐落臺中市○○區○○段113地號、地目田、面積2461.
64平方公尺之土地分割如附圖，依附表一編號、取得人、面積及
應有部分比例欄所示，由附表一取得人單獨取得或維持共有。
原告及被告黃石德、黃進忠、黃進財、黃進添共有坐落臺中市○
○區○○段206地號、地目田、面積2462.64平方公尺之土地分割
如附圖，依附表二編號、取得人、面積及應有部分比例欄所示，
由附表二取得人單獨取得或維持共有。
被告黃進財、黃進添、葉黃明珠應各補償原告、被告黃石德、黃
進忠、黃俊穎如附表四所示金額。
被告黃進忠、黃進財、黃進添應各補償原告、被告黃石德如附表
六所示金額。
訴訟費用由兩造依附表七所示比例負擔。
    事實及理由
一、原告起訴主張略以：
  (一)坐落台中市○○區○○段第113地號、地目田，面積2461.64
    平方公尺（以下簡稱113地號土地）為兩造共有，應有部分
    為原告2260/10000、被告黃石德2261/10000、被告黃進忠31
    2499/0000000、被告黃進添125002/0000000、被告黃進財1/
    6、被告葉黃明珠479/10000、被告黃俊穎20833/500000；坐
    落台中市○○區○○段第206地號、地目田、面積2462.64平
    方公尺（以下簡稱206地號土地）為原告與被告黃石德、黃
    進忠、黃進添、黃進財5人共有，應有部分為原告1/4、被告
    黃石德1/4、被告黃進忠1/6、被告黃進添1/6、被告黃進財
    1/6。系爭2筆土地經依台中市太平區都市計畫定其使用分區
    為「住宅區」，非屬農業發展條例第3條11款所稱之「耕地
    」，其分割不受同條例第16條之限制，又系爭土地並無因物
    之使用目的不能分割或契約訂有不分割之情形，各共有人間
    得隨時請求分割；兩造間因無法達成分割之協議，爰依民法
    第823條規定請求裁判分割。
  (二)分割方法：
  1.113地號土地部分：
  (1)113地號土地重測前為「太平市○○路段76-3地號」，因土
    地南側面臨8米計畫道路，北側面臨20米計畫道路，為日後
    可供建築住宅區之土地。於民國（下同）82年間，因原告與
    胞弟被告黃石德擬出售2人與訴外人黃張煌共有土地，黃
    張煌要求原告及被告黃石德簽立協議書（以下簡稱系爭協
    議書），同意另自共有之113地號土地持分中，分割出面積
    35.25坪予黃張煌指定名義人，並約定分割後原告及被告
    黃石德之應有部分為4521/10000，並同意先行過戶土地持分
    。其後，原告及被告黃石德依約履行，故原告與被告黃石德
    就113地號土地之應有部分合計為4521/10000。
  (2)原告所提更正後之方案，將A部分由被告葉黃明珠取得，符
    合協議書之約定，且該位置前為被告葉黃明珠優先選擇之位
    置；B部分由黃進忠、黃進財、黃俊穎共有、C部分由被告黃
    進添取得、D部分由原告及被告黃石德共有。
  (3)原告之分割方案符合兩造分管狀態，原告及被告黃石德分得
    部分目前為2人種植筍木，且分割後土地南北側均有臨接計
    畫道路，路沖部分共有人均有分配到，因此沒有價差，各共
    有人獲得之土地價值相當，不必互相補償。113地號北臨20
    米大路沖，依被告所提分割方案，將面臨路沖之土地全部分
    配給原告及被告黃石德，價值有明顯差距，並不公平。
  2.206地號土地部分：
  (1)206地號土地重測前為「太平市○○路段76-32地號」，為不
    規則「ㄣ」字型，雖南北兩側亦臨接8米計畫道路，但南側
    僅一小部面臨道路。82年間原告、被告黃石德及訴外人黃張
    煌所簽系爭協議書第5條「乙方同意本件移轉協議書關係
    人（即共有人）黃進忠、黃進添、黃進財於共有物分割時除
    客觀公平分配位置外，另位在番子段76-35地號對面實地建
    築用地如附圖約120坪無條件優先分配予關係人黃進忠、黃
    進添、黃進財參員，絕無異議。」，亦即南側臨接8米及10
    米計畫道路部分之角地，當時即簽約同意分配予被告黃進忠
    等3人，即原告提案之K部分。
  (2)基於尊重協議，原告同意由被告黃進忠等3人分配取得原告
    提案之K部分（應有部分各1/3），但206地號土地中較無價
    值之部分，即原告提案J-1、J-2部分，前後均無連接道路不
    能強令原告吸收，為此，基於客觀、公平分配起見，此部分
    仍由共有人共有，即J-1由原及被告黃石德共有（應有部分
    各1/2）、J-2由被告黃進忠等3人共有（應有部分各1/3），
    並為與113地號整體利用，原告提案G部分由原告及被告黃石
    德共有（應有部分各1/2)，H部分由被告黃進添單獨取得、I
    部分由被告黃進忠、黃進財共有（應有部分各1/2）。
  (3)原告之分割方案符合系爭協議書且符合目前兩造分管位置。
    另被告稱206地號之鄰地即坐落台中市○○區○○段第204地
    號土地（以下簡稱204地號土地）上有被告黃進財之房屋，
    惟204地號土地之所有權人為訴外人法雲禪寺，被告黃進財
    之房屋是否為無權占有容有疑問，且204地號土地上有三七
    五租約，承租人為原告及被告黃石德母親，亦由原告向法雲
    禪寺繳納地租，被告黃進忠等人之交父親絕非承租人。該
    204地號土地之三七五租約，因未辦理繼承登記而遭註銷，
    惟租約縱經註銷登記，並不影響其耕地租賃關係，區公所本
    於行政權得逕為更正，目前原告家族正辦理三七五租約之繼
    承，被告黃進財縱於204地號土地上有建物，亦不可能取得
    土地承租權。
  (4)依原告之分割方案，原告分得之J-1部分可與坐落台中市○
    ○區○○段第205地號土地（以下簡稱205地號土地）連結，
    並不會形成袋地。
  3.依鑑價結果，原告所提方案各共有人分得價值增減較為平均
    ，被告丁案使被告黃進添獨自增加107萬元價值，被告黃俊
    穎則減少32,9000元，依原告之方案，被告黃進添增加91萬
    元價值，但被告黃俊穎損失降為68,000元，且原告所受價值
    損失較少，故兼顧全體共有人之利益，以原告方案較公平。
  (三)否認兩造前已就系爭土地之分割達成協議，被告黃進忠等辯
    稱有78年、98年之分割共識云云，並不實在，倘有共識原告
    何必在將來不分配給自己之位置栽種竹木，且又何需訴訟？
    系爭協議書簽署於82年10月13日，簽立人僅為黃張煌，不
    及於被告黃進忠等3人，被告黃進忠等3人只是系爭協議書之
    關係人，且依約書前言及第1條之約定，日後113地號土地分
    割時，得優先選擇分配位置者，僅有黃張煌之持分（約35
    .25坪），即被告葉黃明珠受贈部分，其餘被告黃進忠等人
    並無優先選擇分配位置之權利。又原告及被告黃石德固有簽
    立系爭協議書，僅是同意被告葉黃明珠得優先選擇113地號
    之分配位置及被告黃進忠3人優先分配206地號之角地而已，
    即是針對分配位置而約定，原告並未放棄受補償之權利。
二、被告黃石德請求採取原告所提分割方案，其陳述略以：
  (一)同意分割後與原告繼續維持共有。
  (二)被告所提方案將113地號土地中最沒有價值部分且面臨20米
    大路沖之土地分配給原告及被告黃石德，對原告及被告黃石
    德不公平。206地號土地左側係由原告及被告黃石德使用，
   原告方案較符合使用現況。另204地號土地上之房屋確為被
    告黃進忠等人所有，但204地號土地訂有三七五租約，承租
    人為原告與被告黃石德之母親，原告及被告黃石德之母親有
    優先購買權。
  (三)系爭協議書之真意是要公平、公正分配，被告黃石德並沒有
    放棄受補償權利。
三、被告黃進忠、黃進添、黃進財、葉黃明珠、黃俊穎均請求優
    見採用被告丁案，如丁案不可採，請採用被告丙案。其陳述
    略以：
  (一)原告黃石義及被告黃石德兄弟與被告黃進忠、黃進添、黃進
    財兄弟3人，於78年時，即為第113地號、206地號土地之共
    有人（被告黃進忠等3人之應有部分係向母親即訴外人黃張
    煌買受），並曾委託建商繪製預定興建房屋之建築圖，就
    系爭2筆土地預定興建房屋部分，已取得初步共識，由原告
    及被告黃石德2人分得鄰近原告居住之台中市○○區○○路
    新生巷28號房屋附近（即預定興建房屋部分之右半部），被
    告黃進忠3人分得鄰近被告黃進財居住之台中市○○區○○
    路新生巷30號房屋附近（即預定興建房屋部分之左半部）。
    嗣於82年10月間，原告竟未經訴外人黃張煌同意，擅自以
    黃張煌代理人之名義與訴外人曾朝榮簽立不動產買賣契約
    書，將原告、黃張煌及被告黃石3人共有坐落台中市○○
    ○○段527地號（重測前為太平鄉○○路段76-34地號）出售
    予曾朝榮，並承諾將同地段528地號（黃張煌亦為共有人
    ）無條件提供曾朝榮通行使用，因買受人強力要求原告履行
    該買賣契約，原告乃向黃張秀煌求情，黃張煌則委由被告
    黃進忠全權處理。經被告黃進忠與原告及被告黃石德協商後
    ，達成協議約定由原告及被告黃石德提供113地號土地內面
    向20米計畫道路實地畫出面寬4.8米平行、面積35.25坪之土
    地補償予黃張煌（先過戶持分，日後再行分割），113地
    號土地分割時，黃張煌及繼受其應有部分之被告黃進忠3
    人有優先選擇位置之權利；另206地號土地分割時，由被告
    黃進忠3人優先分配同段557地號對面實地建築用約120坪…
    等條件下，黃張煌始同意將前述76-34地號土地過戶予曾
    朝榮，雙方並於82年10月13日簽立系爭協議書。訴外人黃張
    煌取得原告及被告黃石德移轉之113地號土地應有部分後
    ，於88年間贈與其女即被告葉黃明珠，被告黃進財復於92年
    間移轉部分其應有部分予其子即被告黃俊穎。期間兩造仍陸
    續協商系爭2筆土地分割方式原則上仍維持前述78年間之共
    識及系爭協議書約定之意旨，並於98年5月29日在被告黃進
    財居住處協議確認：就系爭2筆土地委託建商會圖預定興建
    房屋部分，兩造以面向道路房屋間數分配，原告及被告黃石
    德分得右半部，被告葉黃明珠在原告及被告黃石德分得之右
    半部優先選擇其分得位置，被告黃進忠3人及黃俊穎分得左
    半部，並由被告黃進忠3人優先分得206地號土地面對同段55
    7地號之實地約120坪部分，其餘部分由206地號土地共有人
    依應有部分面積分配之。
  (二)被告等不同意原告所提分割方案，應依被告所提分割方案較
    為公平、合理，理由如下：
  1.兩造於原告起訴前既已就分割方式有所協議，且依系爭協議
    書及建築圖之約定意旨，被告黃進忠、黃進財、黃進添、葉
    黃明珠於日後分割113地號土地時有優先選擇位置之權利，
    被告葉黃明珠並有於原告及被告黃石德分得部分優先選擇其
    位置之權利。原告當初擅自出售黃張煌之土地及通行權，
    事後為避免負擔法律責任，自願簽立系爭協議書，由被告黃
    進忠等人享有優先選擇分割分配位置之權利，依誠信原則，
    原告本應受其拘束，不得再為爭執
  2.被告黃進財居住之台中市○○區○○路新生巷30號房屋，係
    坐落204地號土地上，204地號土地為206地號土地南側之鄰
    地，其土地所有權人即耕地租約出租人為苗栗大湖法雲禪寺
    ，登記之耕地租約承租名義人雖為原告之母親黃盧阿蘭，惟
    該租約已於98年3月16日經主管機關依耕地三七五租清理要
    點第7點第2項規定辦理註銷。該204地號上有黃張煌於61
    年間興建之房屋，目前由被告黃進財居住使用（納稅義務人
    原為黃張秀煌，現為黃進忠），該房屋應支付予大湖法雲禪
    寺之土地租金，之前係由被告黃進忠之父親黃松生直接支付
    ，82年之後係由被告黃進忠交付予原告後，再由原告一起交
    予大湖法雲禪寺之代理人，解釋其真意，應是兩造就各自興
    建房屋部分與出租人成立租地建屋之契約，原告主張地租係
    由原告支付，並不可採。為使系爭土地分割後能與204地號
    土地之使用連結，故協議時約定由被告黃進忠等3人取得左
    半部即鄰近204地號土地之房屋。而原告現居住之台中市○
    ○區○○路新生巷28號房屋，係坐落於205地號土地上，該
    205地號土地為預定興建房屋右半部之南側鄰地，為使系爭
    土地分割後，能與該205地號土地之使用連結，故協議時約
    定由原告及被告黃石德取得右半部房屋，即鄰近205地號土
    地部分，以上協議內容均合情合理，且204地號土地上均有
    建物，已經為非耕地使用，已屬非自任耕作，不可能再回復
    耕地租約，原告迄今未為任何回復或更正登記原告以已註銷
    之三七五租約爭執被告之分割方案，並無理由。
  3.系爭土地有無分管，並不影響判決之分割方案（最高法院91
    年度台上字第1795號、88年度台上字第1799號、85年度台上
    字第1046號裁判意旨參照）。被告所提分割方案，兩造分得
    之土地上雖有部分共有人之地上農作物，惟該農作物一部分
    係短暫性作物（如蔬菜）收成後即無遷種問題，另一部分則
    為季節性作物（如竹子、檳榔等），可由分得土地之人與地
    上作物之所有人協調遷種或互相交換，並無礙於被告之分割
    方案，況上開作物之價值並不高，不宜因有作物即違背系爭
    協議書，原告以此為爭執，亦無理由。
  4.被告黃石德雖稱被告方案將113地號對正路沖、最低價值之
    位置完全分給原告及被告黃石德，最高價由被告黃進忠等人
    取得（價差3萬元）；206地號最沒價值位置亦令原告及被告
    黃石德取得，最好角地由被告黃進忠等人取得，至不公平云
    云。惟依系爭協議書之約定，被告黃進忠、黃進財、黃進添
    及葉黃明珠就113地號土地之分割位置本有優先選擇之權，
    且經鑑價後並無原告所稱路沖及價差3萬元之情形，另被告
    黃進忠等3人於206地號土地分割時亦得優先分配角地。採被
    告所提方案，全部共有人分割後所取得之土地方正，將來建
    築時不會產生畸零地，並可形成與鄰地即204地號及205地號
    土地上之建物形成南北連貫使用，也不會造成袋地。
  5.若採原告所提方案，使113號地號分配予被告黃進忠、黃進
    財及黃俊穎部分形成凸字型，會造成許多畸零地，使土地無
    法有效利用，亦不符合被告黃進忠等3人之意願。就206地號
    土地部分，使原告及被告黃石德分得之J-1部分，與公路無
    適宜之聯絡，分割後將衍生袋地通行權之糾紛，依民法第78
    9條第1、3項規定，分割後J-1部分僅能通行被告黃進忠、黃
    進財分得之I部分，且無須支付償金，對被告黃進忠、黃進
    財甚不公平；也無法與204地號、205地號土地上之建物及土
    地使用權南北連貫使用。
  (三)前述於系爭土地分割時，黃張煌及被告黃進忠等3人得優
    先選擇分割位置之約定，係黃張煌原諒原告及被告黃石德
    德擅自出賣土地之補償條件（原告亦承認被告葉黃明珠得優
    先選擇位置及被告黃進忠等3人分得206地號之角地），故系
    爭土地分割時，原告及被告黃石德應無條件同意葉黃明珠優
    先選擇位置及被告黃進忠等人優先分配206地號之角地，始
    符合系爭協議書之真意，因此，兩造分得土地縱有價差，就
    被告葉黃明珠分配取得113地號及被告黃進忠等3人分配取得
    206地號角地部分，並無需提出補償予原告及被告黃石德。
    若認被告等仍需提出補償，則系爭協議書之簽立將無任何意
    義，顯違事理之平。
四、兩造不爭執之事項：
  (一)系爭113地號土地，為兩造共有，應有部分為原告2260/1000
    0、被告黃石德2261/10000、被告黃進忠312499/0000000、
    被告黃進添125002/0000000、被告黃進財1/6、被告葉黃明
    珠479/10000、被告黃俊穎20833/500000；系爭206地地號土
    地，為原告與被告黃石德、黃進忠、黃進添、黃進財共有，
    應有部分為原告1/4、被告黃石德1/4、被告黃進忠1/6、被
    告黃進添1/6、被告黃進財1/6。
  (二)上述土地依台中市太平區都市計畫編定使用分區為「住宅區
    」，非屬農業發展條例第3條第11款所定之「耕地」，且無
    因物之使用目的不能分割或兩造定有不分割約定之情事。
  (三)原告及被告黃石德均同意於系爭土地分割後繼續維持共有；
    被告黃進忠、黃進財、黃俊穎同意於系爭113地號土地分割
    後繼續維持共有；被告黃進忠、黃進財、黃進添同意於系爭
    206地號土地分割後，就毗鄰第211地號、212地號、528地號
    部分面積419.14平方公尺之土地維持有共；被告黃進忠、黃
    進財同意就其餘分得之土地維持共有或與被告黃進添維持共
    有。
  (四)系爭土地於本院98年12月25日至現場履勘時之現況：系爭11
    3地號土地西側由原告及被告黃石德種植竹筍、東側由被告
    黃進忠、黃進添、黃進財種植竹筍。系爭206地號土地西邊
    的左側由原告種植竹筍、右側由被告黃進忠、黃進添、黃進
    財種植竹筍，其餘土地為空地雜木，由被告黃進忠、黃進財
    出租他人作停車場使用，部分為原告種植桑樹。
  (五)訴外人黃張秀煌與原告、被告黃石德前於82年10月13日簽訂
    協議書，約定：日後系爭第113地號土地分割時，由訴外人
    黃張秀煌優先選擇位置，原告及被告黃石德不得異議；原告
    及被告黃石德除客觀公平分配位置外，於分割系爭206地號
    土地時，由被告黃進忠、黃進添、黃進財無條件優先分配取
    得原告方案K部分419.14平方公尺即被告方案J部分419.14平
    方公尺。
  (六)原告所提乙案及被告黃進忠等5人所提丙案經鑑價後，各共
    有人分得土地之價值增減差額分析表如華聲企業發展鑑定顧
    問有限公司99年5月31日華聲字第14737號所附鑑定書及99年
    11月3日華聲字第14788號函附件所示。
  (七)原告所提更正方案及被告黃進忠等5人所提丁案經鑑價後，
    各共有人分得土地之價值增減差額分析表如華聲企業發展鑑
    定顧問有限公司100年4月25日華聲字第14833號、100年6月
    13日華聲字第14833-1號函所示。
五、法院之判斷：
  (一)按共有人，除法令另有規定外，得隨時請求分割共有物。但
    因物之使用目的不能分割或契約訂有不分割之期限者，不在
    此限；共有物之分割，依共有人協議之方法行之。分割之方
    法不能協議決定，或於協議決定後因消滅時效完成經共有人
    拒絕履行者，法院得因任何共有人之請求，命為下列之分配
    …。民法第823條第1項、第824條第1項有明文。系爭113地
    號土地為兩造共有、206地號土地為原告與被告黃石德、黃
    進忠、黃進財、黃進添共有，兩造間復無不分割之約定，亦
    無因物之使用目的不能分割情形，且於起訴前無法協議分割
    等情，均未據被告爭執，原告依首揭規定請求裁判分割，即
    無不合，應予准許。
  (二)按裁判分割共有物，屬形成判決，法院定共有物之分割方法
    ，固應斟酌當事人之聲明、共有物之性質、經濟效用及全體
    共有人之利益等，而本其自由裁量權為公平合理之分配，但
    並不受當事人聲明、主張或分管約定之拘束（最高法院93年
    度台上字第1797號民事裁判要旨參照）；又共有物分割應審
    酌共有人之應有部分比例，各共有人之意願，各共有人間有
    無符合公平之原則及整體共有人之經濟利益等因素為通盤考
    量，以求得最合理之分割方法。再以原物為分配時，因共有
    人之利益或其他必要情形，得就共有物之一部分仍維持共有
    。民法第824條第4項有明文規定；而分割共有物係以消滅共
    有關係為目的，故法院於裁判分割共有土地時，除因該土地
    內部分土地之使用目的不能分割（如共同使用之道路）或部
    分共有人明示仍願維持共有關係等情形外，應將土地分配與
    各共有人單獨所有，不得創設新的共有關係（最高法院91年
    度台上字第1795號判決意旨參照）。準此，如基於使用之目
    的而不能分割，例如分割共有土地時，需保留部分土地供為
    通行道路之用，或部分共有人明示仍願維持共有之情事等因
    共有人之利益或其他必要情形時，自仍得保持共有關係，且
    此項共有狀態，得由原共有人全體或僅由部分共有人維持共
    有，均無不可。
  (三)經查：系爭113地號土地西側由原告及被告黃石德種植竹筍
    、東側由被告黃進忠、黃進添、黃進財種植竹筍。系爭206
    地號土地西邊的左側由原告種植竹筍、右側由被告黃進忠、
    黃進添、黃進財種植竹筍，其餘土地為空地雜木，由被告黃
    進忠、黃進財出租他人作停車場使用，部分為原告種植桑樹
    等情，業經本院會同兩造勘驗並囑託地政機關測量屬實，有
    勘驗筆錄及台中市太平地政事務所鑑定圖在卷可憑。本院參
    酌系爭土地未經共有人建有房屋，雖部分為共有人種植作物
    ，其作物非屬經濟價值龐大，亦得遷種，因此，於審酌系爭
    土地分割方案時，尚無特意保留共有人現使用位置之必要，
    合先敘明。本件依兩造分別提出之分割方案，就206地號東
    側即毗鄰同地段209、211、212、210等地號之土地（即附圖
    所示K-1、K-2、J）其分割方式核屬相同，其差異僅在於206
    地號土地中央及西側土地位置之分配，兩造均不爭執原告及
    被告黃進財目前居住使用之房屋分別坐落於同地段訴外人苗
    栗縣大湖法雲禪寺所有205地號及204地號土地上，則本件系
    爭206地號土地之分配方式，以使土地與建物得整合使用更
    能發揮其土地之利用價值，是就206地號土地中央鄰接同地
    段205地號之土地宜分配予原告及被告黃石德共有，而西側
    鄰接204地號之土地則宜分配予被告黃進財等人共有。另附
    圖所示K-1部分，兩造均一致同意分配予原告及被告黃石德
    共有，此部分土地對外與道路並無聯絡，依民法第789條之
    規定，於分割後，僅能通行他共有人之土地，且無須支付償
    金，依被告黃進忠等5人所提分割方案，將附圖I部分分配予
    原告及被告黃石德，不僅使I、K-1部分土地得生合併使用及
    前述與原告房屋整合使用之利，且分割後，原告及被告黃石
    德可藉附圖所示I部分土地聯絡既成道路（即同地段207地號
    ），則K-1部分之土地不致形成袋地，反之，如採原告之方
    案，將K-1部分左側之土地分配予被告黃進忠等3人，則K-1
    部分形成袋地，分割後得無償通行被告黃進忠等人分得之土
    地，勢將影響被告黃進忠等人就土地使用之利益，對被告黃
    進忠等人甚不公平，另113地號土地部分亦宜使之與206地號
    土地得連貫使用。基於上述，本院因認採被告黃進忠等5人
    所提分割方案應屬妥適，爰判決分割如主文第1、2項。末以
    ，原告於100年6月20日復提出新分割方案請求再予測量，惟
    本院審酌其新分割方案僅就113地號土地部分，配合被告葉
    黃明珠等人之要求重為分配，就206地號土地之分割方式並
    無變更，為本院所不採，亦無再予測量之必要，附此敘明。
  (四)再按法院裁判分割共有物，除應斟酌各共有人之利害關係及
    共有物之性質外，尚應斟酌共有物之價格、經濟效用以及全
    體共有人之利益等公平決之。倘共有人中有不能按其應有部
    分受分配，或所受分配之不動產，其價格不相當時，法院非
    不得命以金錢為補償，最高法院57年度台上字第211號判例意
    旨足資參照。被告黃進忠等人固辯稱依原告、被告黃石德及
    訴外人黃張煌所訂之協議書，原告及被告黃石德無條件同
    意由訴外人黃張煌得優先選擇113地號之分配位置及被告
    黃進忠等3人分配206地號之角地，依其真意即無須補償云云
    ，惟俱為原告及被告黃石德所否認，本院審之協議書所定內
    容，係就被告黃進忠等3人得優先受分配206地號土地之位置
    及訴外人黃張煌得優先選擇113地號之分配位置等項，均
    僅就分配位置而為約定，未提及金錢補償事項，是尚難以該
    協議書之內容即遽認原告及被告黃石德已同意放棄受補償權
    利，況以該協議書僅為原告、被告黃石德及訴外人黃張煌
    所簽訂，非經全體共有人合意訂立有關系爭土地分割方式及
    補償之協議，自不能排除共有人間就其分得土地之價值與應
    有部分不相當時互為補償及受補償之關係。經本院就兩造提
    出之分割方案囑託華聲企業發展鑑定顧問有限公司鑑定（以
    下簡稱華聲公司），鑑定結果：採主文所示分割方案（即被
    告丁案）各共有人應有部分價值、分割取得價值如華聲公司
    100年6月13日華聲字第14833-1號函所附分析表及配賦表所
    示，上開鑑價結果亦為兩造所不爭執，本院據此鑑價結果核
    算兩造於分割後實際受分配取得之土地價值，與按其應有部
    分應受分配之土地價值比較如如附表三（113地號）、附表
    五（206地號）所示，其中113地號部分，原告及被告黃石德
    、黃進忠、黃俊穎等人受分割取得價值較其應有部分應受分
    配價值減少，其餘共有人分割取得價值較其應有部分應受分
    配價值增加；206地號部分，原告及被告黃石德分割取得價
    值較其應有部分應受分配價值減少，其餘共有人分割取得價
    值較其應有部分應受分配價值增加，應由分割取得價值增加
    之共有人，就分割取得價值逾其應有部分應受分配價值之差
    額，對分割取得價值減少之共有人為補償，其應補償人、應
    補償金額及受補償人、受補償金額如附表四（113地號）、
    附表六（206地號）所示，爰定其補償依據如主文第3、4項
    所示。
六、末按分割共有物之訴，本質上屬無訟爭性之非訟事件，兩造
    本可互換地位。本件原告起訴雖於法有據，但被告之應訴實
    因訴訟性質所不得不然，本院認為訴訟費用由敗訴當事人負
    擔，顯失公平，而應由兩造依系爭2筆土地之價值比例暨各
    共有人就系爭2筆土地應有部分之比例分擔方為公允，爰諭
    知訴訟費用之負擔如主文第7項所示。
七、訴訟費用負擔之依據：民事訴訟法第80條之1。
中    華    民    國   100    年    7     月    8    日
                        臺灣臺中地方法院民事庭
                              法  官  陳文爵
中    華    民    國   100    年    7     月    8    日
                              書記官
附表一：113地號分割方案
┌──┬────┬─────┬──────┐
│編號│取 得 人│面     積 │應有部分比例│
│    │        │(平方公尺)│            │
├──┼────┼─────┼──────┤
│A   │黃進忠  │437.91㎡  │21896/43791 │
│    ├────┤          ├──────┤
│    │黃進財  │          │21895/43791 │
├──┼────┼─────┼──────┤
│B   │黃石義  │493.34㎡  │1/2         │
│    ├────┤          ├──────┤
│    │黃石德  │          │1/2         │
├──┼────┼─────┼──────┤
│C   │葉黃明珠│117.91㎡  │1/1         │
├──┼────┼─────┼──────┤
│D   │黃進添  │205.14㎡  │1/1         │
├──┼────┼─────┼──────┤
│E   │黃進忠  │587.77㎡  │29388/58777 │
│    ├────┤          ├──────┤
│    │黃進財  │          │19132/58777 │
│    ├────┤          ├──────┤
│    │黃俊穎  │          │10257/58777 │
├──┼────┼─────┼──────┤
│F   │黃石義  │619.57㎡  │30966/61957 │
│    ├────┤          ├──────┤
│    │黃石德  │          │30991/61957 │
└──┴────┴─────┴──────┘
附表二：206地號分割方案
┌──┬───┬─────┬──────┐
│編號│取得人│面     積 │應有部分比例│
│    │姓  名│(平方公尺)│            │
├──┼───┼─────┼──────┤
│G   │黃進忠│387.22㎡  │1/2         │
│    ├───┤          ├──────┤
│    │黃進財│          │1/2         │
├──┼───┼─────┼──────┤
│H   │黃進添│179.08㎡  │1/1         │
├──┼───┼─────┼──────┤
│I   │黃石義│985.44㎡  │1/2         │
│    ├───┤          ├──────┤
│    │黃石德│          │1/2         │
├──┼───┼─────┼──────┤
│K-1 │黃石義│245.88㎡  │1/2         │
│    ├───┤          ├──────┤
│    │黃石德│          │1/2         │
├──┼───┼─────┼──────┤
│K-2 │黃進忠│245.88㎡  │1/3         │
│    ├───┤          ├──────┤
│    │黃進財│          │1/3         │
│    ├───┤          ├──────┤
│    │黃進添│          │1/3         │
├──┼───┼─────┼──────┤
│J   │黃進忠│419.14㎡  │13487/41914 │
│    ├───┤          ├──────┤
│    │黃進財│          │13487/41914 │
│    ├───┤          ├──────┤
│    │黃進添│          │14940/41914 │
└──┴───┴─────┴──────┘
附表三：113地號應有部分價值與分割取得價值增減表
（貨幣單位：新台幣）
┌─┬────┬────┬────┬────┐
│編│共 有 人│應有部分│分割取得│增減差值│
│號│姓    名│價值  A │價值  B │  B－A  │
├─┼────┼────┼────┼────┤
│1 │黃石義  │00000000│00000000│-295960 │
├─┼────┼────┼────┼────┤
│2 │黃石德  │00000000│00000000│-296712 │
├─┼────┼────┼────┼────┤
│3 │黃進忠  │00000000│00000000│-198356 │
├─┼────┼────┼────┼────┤
│4 │黃進財  │00000000│00000000│+130453 │
├─┼────┼────┼────┼────┤
│5 │黃進添  │ 0000000│ 0000000│+724750 │
├─┼────┼────┼────┼────┤
│6 │葉黃明珠│ 0000000│ 0000000│+264700 │
├─┼────┼────┼────┼────┤
│7 │黃俊穎  │ 0000000│ 0000000│-328875 │
├─┼────┼────┼────┼────┤
│合│        │00000000│00000000│      0 │
│計│        │        │        │        │
└─┴────┴────┴────┴────┘
附表四：113地號補償金額表（貨幣單位：新台幣）
┌───────┬───────────────┬────┐
│              │受 補 償 人 及 受 補 償 金 額 │        │
│              ├───┬───┬───┬───┤        │
│              │黃石義│黃石德│黃進忠│黃俊穎│ 合  計 │
├──┬────┼───┼───┼───┼───┼────┤
│應應│黃進財  │ 34475│ 34563│ 23106│ 38309│ 130453 │
│補補├────┼───┼───┼───┼───┼────┤
│償償│黃進添  │191532│192018│128367│212833│ 724750 │
│人金├────┼───┼───┼───┼───┼────┤
│及額│葉黃明珠│ 69953│ 70131│ 46883│ 77733│ 264700 │
├──┼────┼───┼───┼───┼───┼────┤
│    │合  計  │295960│296712│198356│328875│0000000 │
└──┴────┴───┴───┴───┴───┴────┘
附表五：206地號應有部分價值與分割取得價值增減表
（貨幣單位：新台幣）
┌─┬────┬────┬────┬────┐
│編│共 有 人│應有部分│分割取得│增減差值│
│號│姓    名│價值  A │價值  B │  B－A  │
├─┼────┼────┼────┼────┤
│1 │黃石義  │00000000│00000000│-706988 │
├─┼────┼────┼────┼────┤
│2 │黃石德  │00000000│00000000│-706987 │
├─┼────┼────┼────┼────┤
│3 │黃進忠  │00000000│00000000│+427019 │
├─┼────┼────┼────┼────┤
│4 │黃進財  │00000000│00000000│+427018 │
├─┼────┼────┼────┼────┤
│5 │黃進添  │00000000│00000000│+559938 │
├─┼────┼────┼────┼────┤
│合│        │00000000│00000000│      0 │
│計│        │        │        │        │
└─┴────┴────┴────┴────┘
附表六：206地號補償金額表（貨幣單位：新台幣）
┌──────┬───────┬────┐
│            │受 補 償 人 及│        │
│            │受 補 償 金 額│        │
│            ├───┬───┤        │
│            │黃石義│黃石德│合    計│
├──┬───┼───┼───┼────┤
│應應│黃進忠│213510│213509│ 427019 │
│補補├───┼───┼───┼────┤
│償償│黃進財│213509│213509│ 427018 │
│人金├───┼───┼───┼────┤
│及額│黃進添│279969│279969│ 559938 │
├──┴───┼───┼───┼────┤
│合        計│706988│706987│0000000 │
└──────┴───┴───┴────┘
附表七：訴訟費用負擔比例表
┌─┬────┬───┐
│編│應負擔人│應負擔│
│號│姓    名│比  例│
├─┼────┼───┤
│1 │黃石義  │24/100│
├─┼────┼───┤
│2 │黃石德  │24/100│
├─┼────┼───┤
│3 │黃進忠  │19/100│
├─┼────┼───┤
│4 │黃進財  │16/100│
├─┼────┼───┤
│5 │黃進添  │12/100│
├─┼────┼───┤
│6 │葉黃明珠│ 3/100│
├─┼────┼───┤
│7 │黃俊穎  │ 2/100│
└─┴────┴───┘